臺灣臺北地方法院刑事判決　　　　　　　 96年度易字第621號
公　訴　人　臺灣臺北地方法院檢察署檢察官
被　　　告　乙○○
　　　　　　　　　　　樓
上列被告因詐欺案件，經檢察官提起公訴（95年度偵字第23407
號），本院判決如下：
    主  文
乙○○共同意圖為自己不法之所有，以詐術使人將本人之物交付
，處有期徒刑壹年貳月，減為有期徒刑柒月。
    事  實
一、乙○○曾因詐欺案件，經臺灣高等法院77年度上易字第5132
    號判處有罪確定，減為有期徒刑2年3月，於民國79年4 月24
    日縮刑期滿（未構成累犯），因與甲○○（因傳、拘無著，
    已經公訴人另行通緝）為朋友關係，於93年間甲○○得悉鴻
    總企業股份有限公司（下稱鴻總公司）之負責人丙○○因關
    稅問題，遭基隆關稅局罰鍰新臺幣（下同）12,775,337元（
    起訴書誤為13,00萬元）並查扣32只貨櫃，兩人即於93年7月
    3 日，基於共同意圖為自己不法所有之犯意聯絡，由甲○○
    介紹乙○○予丙○○認識，並謊稱：乙○○為副總統呂秀蓮
    妹妹之女兒之丈夫，可為其處理關稅問題，丙○○只須負擔
    海關官員吃喝之花費，就可以將貨櫃領出，也免繳納罰金，
    事成之後再給付200 萬元等語，而乙○○亦謊稱：自己確為
    呂秀蓮副總統妹妹之女婿，如假包換，自己處理過很多類似
    案件，絕對沒有問題等語，致丙○○因而陷於錯誤，誤信乙○○及甲○○確有能力協助其處理關稅問題，即先行支付5
    萬元予乙○○收受。乙○○及甲○○明知自己無能力處理關
    稅問題，仍收受上開金額，且10餘次邀約其他友人飲宴每次
    所需餐飲費數千元，均通知丙○○前往付款。嗣於同年7 月
    24日，丙○○接獲通知，得知鴻總公司之不動產遭海關聲請
    假處分，且所進口之貨櫃仍持續遭海關扣押，經詢問甲○○
    、乙○○後，二人復表示需再給付200 萬元，方能處理，丙○○至此始知受騙。
二、案經丙○○訴由臺灣臺北地方法院檢察署檢察官偵查起訴。
    理  由
一、證據能力部分：
  (一)本件被告對於檢察官起訴書證據清單所提證人陳康麟以外之
    人證、物證之證據能力均不加以爭執，則該等證據自有證據
    能力，合先敘明。
  (二)按被告以外之人於審判外之言詞或書面陳述，除法律有規定
    者外，不得作為證據，刑事訴訟法第159條第1項定有明文。
    再按刑事訴訟法第159條之1第2項規定：被告以外之人於偵
    查中向檢察官所為之陳述，除顯有不可信之情況者外，得為
    證據。查證人陳康麟於偵查所為之證言，核其本質雖為被告
    以外之人在審判外之陳述，惟依作成時之客觀條件及環境而
    為判斷，係出於供述者真意，無違法取供之情形，且經具結
    ，亦符合其他法律規定，並無顯不可信之情況，依刑事訴訟
    法第159條之1第2項規定，應得為證據。
二、認定犯罪事實之證據及理由：
  (一)訊據被告乙○○固承認於上開時、地，甲○○曾找伊與告訴
    人丙○○商討有關告訴人被海關扣押之貨櫃之事，甲○○曾
    收受告訴人所交付之現金5 萬元等情，惟矢口否認有詐欺之
    犯行，辯稱：伊當場就跟甲○○回覆，伊無法解決告訴人貨
    櫃被扣押之問題，也沒有向丙○○拿一毛錢，更沒與丙○○
    及甲○○吃飯，況且甲○○已返還9萬元與告訴人云云。
  (二)經查：
  1.證人即告訴人丙○○業於於本院審理時結證稱：「（問：是
    否認識被告乙○○及甲○○？）（答：以前不認識，現在認
    識，當初我在93年7月2日收到海關處分書... ，我拿海關處
    分書給他【指甲○○】看，說要罰很多錢，... 甲○○看了
    後說，這事情是小事情，他有一個朋友專門在海關處理這樣
    的事情，且幫忙處理過很多件這樣的事情，且有成功之案例
    ，他說要去找這位先生幫忙我處理，7 月3或4日甲○○就帶
    被告來，介紹我們認識，是副總統呂秀蓮妹妹女兒丈夫，我
    當天問被告是否真的真的是呂秀蓮妹妹之女婿，被告說絕對
    是真的，如假包換，我問被告像我這樣的案子他是否可以辦
    ，被告說他處理過很多了，絕對沒有問題，我就問本案如果
    他幫我辦理要花多少錢... 行情是花幾十萬元給被告，再請
    海關吃飯，這事情就可以擺平。我說只要被告幫忙我... ，
    我花一點錢，但問是否可以再少拿一點，再請海關人員吃飯
    沒有關係，但一定要保證我公司3 個月內公司貨品可以暢通
    ，且公司資產也不會被海關處分，被告說好沒有問題，要我
    先拿5 萬元給他，約海關的人出來吃飯，事情辦成後，要我
    再給被告200萬元，所以我就將5萬元先給被告，後來被告一
    直聯絡海關的人吃飯，但吃了十次飯我沒有看過壹個海關人
    員，到了7 月26或27日，我發現銀行打電話給我，告訴我說
    不動產被海關假處分，我就去找被告說怎麼會這樣，當初答
    應我3個月沒事，何以不到1個月就被假處分，且我從泰國進
    口之貨櫃也被扣押...，結果8月2日至5日都沒有消息，我自
    己去基隆海關問，海關人員告訴我說我受騙了，沒有這樣的
    事情，我就打電話給被告，問被告事情到底如何，被告還是
    說沒有問題，後來我就打電話找甲○○，問他到底搞什麼，
    甲○○說幫我問看看，明天到我公司來，隔天甲○○又帶了
    一個女人來告訴我，說已經跟基隆海關人員講好，說只要匯
    100萬元到那女人帳戶裡，明天就可以辦妥...，因為我已經
    向海關查過，海關說這是騙人的，所以我就不答應。）（問
    ：你交5 萬元給何人？）（答：被告親手拿的，應該是第一
    次見面談好後就給被告5萬元，是7月3日或4日那天。）（問
    ：你後來說吃了十多次飯何人付錢，大約多少錢？）（答：
    都是我付錢的，每次約幾千元，我沒有詳細統計。）（問：
    你剛才說後來同意賠償你200 萬元的是何人？）（答：說要
    賠償200 萬元可能是在被告工廠時，被告與甲○○都在場，
    二人當時都同意要賠償200 萬元，每月給付10萬元。）（問
    ：後來陳康麟去收9 萬元，是向何人收錢？）（答：是向甲○○收的。）」（本院卷第67頁至第69頁），而證人陳康麟
    亦於偵查中結證稱：「（問：提示現金收據，是否為你所簽
    ？）（答：是。因為簡董出國時，叫我去幫他收的，因為我
    是租他的房子，他是說有人騙他，說有人幫他辦事情。）（
    問：是否有見過乙○○？）（答：有，有板橋一家餐廳，裡
    面有一大票人，有一桌人包括甲○○，當時見過乙○○。那
    一次聚餐原因我不曉得，這是簡董帶我去的，這9 萬元是甲○○拿給我的）」等語（同上偵卷第40頁）。此外，復有基
    隆關稅局（093）六堵進字第0033、0034、0038及0039號等4
    紙處分書（同上偵卷第4-7 頁）及證人陳康麟代告訴人收取
    甲○○退還現金9萬元予丙○○之現金收據1紙（同上偵卷第
    27頁）在卷可稽，甲○○事後所退回之9 萬元，顯已超過前
    開告訴人已支付現金5 萬元甚多。綜此，顯見告訴人確有貨
    櫃遭海關扣押急需解決，甲○○及被告即謊稱被告為呂秀蓮
    妹妹之女婿，只要付款200 萬元活動費即可代為解決，告訴
    人因而陷於錯誤，並交付5 萬元款項與甲○○收受，且代為
    支付被告、甲○○與其他友人10餘次宴會款項之情事。
  2.查被告為無業之人，均賴其妻子在外工作維生，其本身並無
    關稅方面之專業，業據被告於答辯狀中供承在卷（本院卷第
    29頁）。惟甲○○不但找被告商討上開貨櫃問題，被告亦供
    述：「（問：你在答辯狀上有寫甲○○找乙○○來要說情的
    這件事情，是否就是之前告訴人所講的去他公司那次？）（
    答：是。）（問：你又說乙○○言詞無法... ，為何意？）
    （答：意思是指我當天告訴甲○○，不給他弄了。）（問：
    答辯狀所載丙○○給甲○○5 萬元？）（答：對，我有看到
    ，那是丙○○給甲○○去活動的費用。）（問：有何辯解？
    ）（答：... 當時是甲○○叫我去看貨櫃是否能放行，貨櫃
    與海關的事情我都不懂，是甲○○叫我去，我跟甲○○說我
    不要做這樣的事情，就是說我不要去跟海關說讓貨櫃放行一
    事。）」（本院卷第90、91頁）。綜此，甲○○明知被告無
    關稅方面的專業，仍稱被告可以解決上開貨櫃問題，並與被
    告收受告訴人之活動費用，被告也坦承有去海關看貨櫃是否
    能放行，足證被告與甲○○確有基於共同犯意連絡，謊稱其
    能處理上開貨櫃問題，因而致告訴人陷於錯誤。而被告在明
    知自己無能力處理海關事務之情況下，卻還去海關看貨櫃能
    否放行，顯見被告事後辯稱有向甲○○拒絕處理云云，係屬
    事後卸責之詞，殊無可採。
  3.綜上所述，由證人丙○○、陳康麟之證稱與被告之供稱，以
    及基隆關稅局處分書、現金收據等證物，足見被告確有與甲○○基於共同犯意連絡，向告訴人丙○○謊稱能解決告訴人
    貨櫃遭海關扣押之問題，並收取告訴人給付5 萬元現金及由
    告訴人代為償付其等多次與友人飲宴之款項之情事，被告所
    辯無非係卸責之詞，不足採信。是本件事證明確，被告犯行
    堪以認定，應予依法論科。
三、論罪科刑：
  (一)查被告行為後，刑法於94年1月7日修正通過、於94年2月2日
    公布、於95年7月1日施行，其中修正第2 條、第28條、第33
    條、第41條等規定。按行為後法律有變更者，適用行為時之
    法律，但行為後之法律有利於行為人者，適用最有利於行為
    人之法律，現行刑法第2條第1項訂有明文。此條規定乃與刑
    法第1 條罪刑法定主義契合，而貫徹法律禁止溯及既往原則
    ，係規範行為後法律變更所生新舊法律比較適用之準據法，
    是刑法第2條本身雖經修正，但刑法第2條既屬適用法律之準
    據法，本身尚無比較新舊法之問題，應一律適用裁判時之現
    行刑法第2 條規定以決定適用之刑罰法律，先予辨明。又以
    本次刑法修正之比較新舊法，應就罪刑有關之共犯、未遂犯
    、想像競合犯、牽連犯、連續犯、結合犯，以及累犯加重、
    自首減輕暨其他法定加減原因（如身分加減）與加減例等一
    切情形，綜其全部罪刑之結果而為比較，最高法院95年5 月
    23日著有95年度第8 次刑庭會議決議可資參照。嗣最高法院
    於95年11月7 日95年度第21次刑事庭會議再著有決議認為，
    前揭決議係就「刑法94年修正施行後之法律比較適用決議」
    ，而刑法第2 條係規範行為後「法律變更」所生新舊法比較
    適用之準據法，故如新舊法處罰之輕重相同，即無比較適用
    之問題，非此條所指之法律有變更，應依一般法律適用原則
    ，適用裁判時法，例如：修正後刑法第55條就想像競合犯部
    分增加但書關於科刑之限制，為法理之明文化，而修正後刑
    法第59條則為法院就酌減審認標準見解之明文化，均非法律
    變更，其餘為純文字修正者，更應同此。經查：
  1.刑法第339條第1項詐欺取財罪，法定刑得處銀元1 千元以下
    罰金，據修正後刑法施行法增訂第1條之1：「中華民國94年
    1月7日刑法修正施行後，刑法分則編所定罰金之貨幣單位為
    新臺幣。94年1月7日刑法修正時，刑法分則編未修正之條文
    定有罰金者，自94年1月7日刑法修正施行後，就其所定數額
    提高為30倍。但72年6 月26日至94年1月7日新增或修正之條
    文，就其所定數額提高為3倍」及刑法第33條第5款修正為：
    「主刑之種類如下：... 五、罰金：新臺幣1 千元以上，以
    百元計算之」等規定，是依修正後之法律，刑法第339條第1
    項詐欺取財罪所得科處之罰金刑最高額維持不變，最低額則
    提高為新臺幣1 千元，是比較修正前、後之刑罰法律，自以
    被告行為時關於科處罰金刑之法律較有利於被告。
  2.刑法第28條共犯之規定，於修正前規定為：「二人以上共同
    實施犯罪之行為者，皆為正犯」，修正後則規定為：「二人
    以上共同實行犯罪之行為者，皆為正犯」，本條之修正理由
    係為排除陰謀共同正犯、預備共同正犯於本條所規定之正犯
    之外。而本件被告與甲○○間，就上開行為分別具有犯意聯
    絡、行為分擔，故於本案犯罪事實，均構成共同正犯，則適
    用修正施行前之刑法第28條規定論擬，並無不利於被告。
  3.綜上所述，本院綜合被告所涉上揭全部罪刑之一切情形為比
    較，認應適用行為時即修正前刑法之相關規定處斷，對被告
    較為有利，依刑法第2條第1項前段規定，自應一體適用修正
    前刑法規定處斷。
  (二)核被告所為，有關意圖為自己不法之所有，以詐術使告訴人
    交付5萬元現金部分，係犯刑法第339條第1 項之詐欺取財罪
    ；有關被告意圖為自己不法之所有，在多次與友人飲宴時，
    以詐術使告訴人前往付款，而取得財產上之不法利益部分，
    係犯刑法第339條第2項之詐欺得利罪。甲○○謊稱被告能為
    告訴人處理上開貨櫃被扣押一事，被告與甲○○亦要求告訴
    人給付5 萬元及多次飲宴款項，兩人顯有犯意聯絡及行為分
    擔，應論以共同正犯。被告先後多次通知告訴人前來支付用
    餐款項之詐欺得利犯行，其被害人同一、時間甚為密接，侵
    害之法益復屬同一，顯係一詐欺得利犯意之接續行為，法律
    評價上應依接續犯之規定，以實質上一罪論。又被告一行為
    觸犯詐欺取財與詐欺得利二罪名，為想像競合，應依刑法第
    55條規定，從一情節較重之詐欺取財罪處斷。爰審酌：1.被
    告係初職畢業之學歷，年已67歲，智識程度非高；2.被告除
    事實欄所載前科外，另於80年間因涉犯詐欺犯行，經臺灣台
    中地方法院檢察署檢察官80年度偵字第1425號以曾判刑確定
    為由，而為不起訴處分，顯見被告素行並非良好；3.被告明
    知自己無海關方面相關之專業能力，竟意圖為自己不法所有
    ，向告訴人謊稱自己係呂秀蓮副總統妹妹之女婿，以獲取財
    物與飲宴利益之犯罪動機、目的與手段；4.共同正犯甲○○
    雖已返還告訴人現金9 萬元，惟各政府機關及公務員之依法
    行政與公正執法，乃人民對國家公權力信賴之基礎，並係政
    府各項施政得以順利運作之正當性基礎，詎被告與共同正犯
    甲○○不僅謊稱被告係呂秀蓮副總統妹妹之女婿，而損及呂
    秀蓮副總統與其家人之名譽，且謊稱可以動用關係變更基隆
    海關依法行政所作之行政處分，更造成一般人民對於公權力
    信賴性之動搖與基隆海關之名譽；5.被告於偵訊及本院審理
    時均矢口否認犯行，並以有違常情之詞辯解，顯見態度不佳
    、毫無悔意之犯後態度等一切情狀，量處如主文所示之刑，
    以示儆懲。又被告行為時係在96年4 月24日以前，且其本案
    宣告刑為有期徒刑1年6月以下，爰依中華民國96年罪犯減刑
    條例第2條第1項第3款、第3條、第7條第1項之規定，減其宣
    告刑二分之一，如主文所示。
據上論斷，應依刑事訴訟法第299條第1項前段，刑法第2條第1項
前段、第55條，修正前刑法第28條、第339 條第1項、第2項、第
55條，中華民國96年罪犯減刑條例第2條第1項第3款、第7條，罰
金罰鍰提高標準條例第1條前段，判決如主文。
本案經檢察官楊碧瑛到庭執行職務。
中　　華　　民　　國　　96　　年　　8　　月　　24　　日
　　　　　　　　    刑事第六庭審判長法　官　周占春
                                    法  官  林晏如
                                    法  官  林孟皇
本正本證明與原本無異。
如不服本判決，應於判決送達後10日內向本院提出上訴狀（應抄
附繕本）。告訴人或被害人如對於本判決不服者，應具備理由請
求檢察官上訴，其上訴期間之計算係以檢察官收受判決正本之日
期為準。
　　　　　　　　　　　　　　      　書記官　宋德華
中　　華　　民　　國　　96　　年　　8　　月　　24　　日
